臺灣臺北地方法院民事判決　九十年度簡上字第一三號
　　上　訴　人　　乙○○
　　訴訟代理人　　陳孟萱　律師
　　被上訴人　　　維和興業有限公司
　　法定代理人　　陳源碩
　　訴訟代理人　　張秀夏　律師
　　複　代理人　　張苑萱　律師
　　被上訴人　　　甲○○
　　訴訟代理人　　陳國雄　律師
右當事人間請求返還保證金事件，上訴人對於中華民國八十九年八月三十一日本院台
簡易庭八十八年簡字第一三四一一號第一審判決提起上訴，本院判決如左：
    主      文
原判決廢棄，發回本院台北簡易法庭
    理    　由
一、依民事訴訟法第一百九十九條第二項規定，審判長應向當事人發問或曉諭，令其
    為事實上及法律上陳述、聲明證據或為其他必要之聲明及陳述，其所聲明或陳述
    有不明瞭或不完足者，應令其敘明或補充之，此為審判長因定訴訟關係之闡明權
    ，同時並為其義務，故審判長對於訴訟關係未盡此項必要之處置，違背闡明之義
    務者，其訴訟程序即有重大瑕疵，而基此所為之判決，亦屬違背法令，另依民事
    訴訟法第四百五十一條第一項規定：「第一審之訴訟程序有重大之瑕疵者，第二
    審法院得廢棄原判決，而將該事件發回原法院。但以因維持審級制度認為必要時
    為限。」，及同法第四百五十三條規定：「第四百五十一條第一項及前條第二項
    之判決，得不經言詞辯論為之。」，又同法第四百三十六條第一項、第三項規定
    ：「對於簡易程序之第一審裁判，得上訴或抗告於管轄之地方法院，其審判以合
    議行之。第一項之上訴及抗告程序，準用第四百三十四條第一項、第四百三十四
    條之一及第三編第一章、第四編之規定。」。而所謂訴訟程序有重大瑕疵，係指
    第一審違背訴訟程序，而其違背足以影響於判決之內容，或不適於為第二審判決
    者而言。再者，稱有維持審級制度之必要，則指若不將該事件發回，則該當事人
    即不能在該一審級為訴訟行為，實施其攻擊防禦方法，致有受不利益判決之虞，
    而無異少經一審級保護者而言。
二、按就他人間之訴訟標的全部或一部，為自已為有所請求，或主張因其訴訟之結果
    ，自已之權利將被侵害者，固得提起主參加訴訟，惟依民事訴訟法第五十四條之
    規定，必須以兩造為共同被告，於本訴訟繫屬中提起，蓋主參加訴訟之共同被告
    ，在主參加訴訟視為其訴訟標的必須合一確定，關於訴訟之進行必須一致，否則
    祗能另案起訴，不能提起主參加訴訟，易言之，主參加訴訟之要件有三，第一須
    他人兩造之訴訟，已有訴訟拘束之發生，第二須就他人間之訴訴物全部或一部，
    為自已有所請求，第三須以本訴訟之兩造當事人，為共同被告而起訴，必具些三
    要件，方得行主參加之法，此觀諸最高法院三十九年台上字第七二九號判例意旨
    自明；然查本件被上訴人甲○○於原審訴訟程序繫屬中僅就原訴訟之一造即被上
    訴人維和興業有限公司為聲明對象，此有被上訴人之起訴狀（見原審卷第五十五
    頁至第五十九頁）附原審卷可稽，惟原審則依被上訴人甲○○之起訴聲明及陳述
    觀之，未闡明被上訴人甲○○為完足之陳述，執之如經闡明仍不補正對另一造共
    同提出聲明，揆諸前揭判例意旨，應將該部分不合法的訴訟裁定駁回，而就具備
    獨立訴訟部分單獨審判；再按主參加訴訟與本訴訟各為獨立之訴訟，本得各別辯
    論及裁判，然而本訴訟之訴訟代理人，對主參加訴訟則無應訴之代理權，經查本
    訴訟中原審原告陳麗貞之訴訟代理人為謝維仁律師、林佩儀律師，原審被告維和
    興業有限公司之訴訟代理人為張秀夏律師，但被上訴人甲○○在第一審起訴時，
    原審原告陳麗貞、維和興業有限公司並未另行委任前述本訴訟之訴訟代理人為主
    參加訴訟之訴訟代理人，致上訴人及被上訴人維和興業有限公司於主參加訴訟之
    第一審簡易程訟程序未經合法代理，有本訟訟之民事委任書卷原審卷可稽；另因
    訴之合併、變更、追加或提起反訴，致其訴之全部或一部，不屬於民事訴訟法第
    四百二十七條第二項之範圍者，除經當事人合意外，其辯論及裁判，不得依簡易
    程序之規定（民事訴訟法第四百三十五條之規定），惟主參加訴訟同屬訴訟程序
    的合併（兼具訴訟的主觀合併與客觀合併），因此在簡易第一審訴訟程序中，基
    於民事訴訟法第四百二十七條以外之請求權，提起主參加之訴，亦應受民事訴訟
    法第四百三十五條之限制，本件主參加之訴係重疊合併新台幣壹佰萬元的返還不
    當得利請求，依上開說明，顯然不能適用簡易程序，況且遍查原審卷宗，又未見
    主參加被告對此無異議而為實體辯論，更何況本訴訟之訴訟代理人對主參加訴訟
    並無應訴之代理權，已如上所述，從而原判決遽行合併辯論及判決，並命主參加
    訴訟未受敗訴判決之上訴人負擔該部分訴訟費用，顯見原審所踐行之訴訟程序有
    重大瑕疵，基此所為之判決，亦屬違背法令，而上訴人復不同意由第二審法院就
    該事件自為實體之裁判，以補正上開訴訟程序之瑕疵。則為維持審級制度，自有
    將本事件發回原審法院，即本院台北簡易庭更為裁判之必要。從而，上訴人執此
    指摘原判不當，求予廢棄，而將本事件發回原審法院即本院台北簡易庭更為裁判
    ，以維持審級之利益，自屬有理由。爰由本院將原判決廢棄，發回原審法院，即
    本院台北簡易庭重行審理，以符法制。並不經言詞辯論逕為判決。
三、據上論結：本件上訴為有理由，依民事訴訟法第四百三十六條之一第三項、第四
    百五十一條第一項、第四百五十三條，判決如主文。
中　　　華　　　民　　　國　　   九十一   　年　　十二　　月　　二十三　日
　　　　　　　　　　　　　　　　　　民事第四庭審判長法　官　林勤綱
　　　　　　　　　　　　　　　　　　　　　　　　　　法　官　周玫芳
                                                    法  官  陳博文
右為正本係照原本作成。
不得上訴。
中　　　華　　　民　　　國　　   九十一   　年　　十二　　月　　二十三　日
                                                    書記官  蔡嘉萍
